【裁判字號】    98,訴,11
【裁判日期】    980624
【裁判案由】    偽造文書等
【裁判全文】
臺灣臺東地方法院刑事判決                98年度訴字第11號
公  訴  人  臺灣臺東地方法院檢察署檢察官
被      告  甲○○
選任辯護人  蕭芳芳律師
上列被告因違反臺灣地區與大陸地區人民關係條例等案件，經檢
察官提起公訴（97年度偵緝字第199號），本院依簡式審判程序
審理判決如下：
    主  文
甲○○共同違反不得使大陸地區人民非法進入臺灣地區之規定，
處有期徒刑壹年，減為有期徒刑陸月。
    犯罪事實
一、甲○○與臺灣地區成年男子謝昱霖共同基於使大陸地區人民
    非法入境之犯意聯絡及行使使公務員登載不實公文書之概括
    犯意聯絡，另與大陸地區人民洪霞 (業經檢察官另為緩起訴
    處分) 共同基於行使使公務員登載不實公文書之概括犯意聯
    絡，明知洪霞係以結婚為手段以申請進入臺灣地區非法工作
    ，甲○○亦無與洪霞結婚之真意，竟因謝昱霖之男子允與新
    臺幣（下同）5萬元之報酬，由甲○○於民國92年 8月7日在
    福建省三民市公證處與洪霞登記結婚，取得福州市公證處發
    給之結婚公證書後返回臺灣地區，甲○○即持大陸地區福建
    省福州市公證處發給之結婚公證書、財團法人海峽交流基金
    會（以下簡稱海基會）之證明書及戶口名簿、國民身分證、
    印章等證件，於92年10月23日至臺東縣臺東市戶政事務所（
    起訴書誤載為高雄縣燕巢鄉戶政事務所），填具「結婚登記
    申請書」，申請辦理結婚之戶籍登記，致臺東縣臺東市戶政
    事務所承辦此項業務之公務人員，在該申請書審核欄加蓋職
    名章表示核對無誤之意思之方式，將此甲○○與洪霞於92年
    8月7日結婚之不實事項登載在職務上之戶籍登記簿、戶口名
    簿及戶籍謄本等公文書上，足生損害於戶政機關對於戶籍管
    理之正確性，再於翌 (24) 日持前述載有不實結婚登記內容
    之戶籍謄本等文件，前往台東縣警察局台東分局南王派出所
    填具「大陸地區人民進入臺灣地區保證書」，擔保洪霞入境
    臺灣地區，致使承辦員警於實質審查後，誤為核准其擔保。
    甲○○繼於92年12月20日，委託不知情之旅行社人員顧玲玲
    填具「大陸地區人民進入臺灣地區旅行證申請書」，檢具上
    開大陸地區人民進入臺灣地區保證書、戶籍謄本等資料，向
    內政部警政署入出境管理局（現改制為內政部入出國及移民
    署，下稱移民署）以配偶來臺探親為由，申請洪霞入境，經
    移民署該管公務員實質審查後，核發中華民國臺灣地區旅行
    證，使洪霞得以形式上合法之探親名義非法入境臺灣地區。
    洪霞遂於翌年2月23日，持旅行證非法進入台灣地區。
二、案經內政部入出國及移民署專勤事務第一大隊臺東縣專勤隊
    報請臺灣臺東地方法院檢察署檢察官偵查起訴。
    理    由
一、本件被告甲○○所犯均係死刑、無期徒刑或最輕本刑為三年
    以上有期徒刑或高等法院管轄第一審案件以外之罪，其於準
    備程序期日就被訴事實為有罪之陳述，經本院告知簡式審判
    程式之旨，並聽取公訴人及被告之意見後，經合議庭裁定由
    受命法官獨任進行簡式審判程序，是依刑事訴訟法第273 條
    之2規定，本件之證據調查，不受同法第159條第1項、第161
    條之2、第161條之3、第163條之 1及第164條至第170條規定
    之限制，合先敘明。
二、上開事實，業據被告甲○○於偵查中及本院訊問時坦承不諱
    ，復有卷附之大陸地區福建省三民市公證處結婚公證書、海
    基會證明書、結婚登記申請書、戶籍謄本、92年10月24日大
    陸地區人民進入臺灣地區保證書影本、92年12月20日大陸地
    區人民進入臺灣地區旅行證申請書影本、旅客入出境查詢結
    果及臺東縣警察局臺東分局97年10月30日信警外字第097000
    4652號函等件在卷可憑。按臺灣地區與大陸地區人民關係條
    例第15條第 1款規定，不得使大陸地區人民非法進入臺灣地
    區。被告甲○○為使大陸地區人民洪霞得以進入臺灣地區工
    作，竟以假結婚方式，取得大陸地區之結婚證明書後，再回
    臺申請辦理結婚登記而使戶政機關承辦之公務員憑以將上開
    虛偽不實之結婚、配偶資料登載於其職務上所掌之戶籍登記
    資料內，自足以生損害於我國戶政機關對戶籍管理之正確性
    。綜上所述，本件事證明確，被告犯行，洵堪認定，應予依
    法論科。
三、按被告行為後，前於94年2 月2 日修正公布之刑法，已自95
    年7月 1日起施行，其中修正後刑法第2條之規定，乃係關於
    新舊法比較適用之準據法，其本身無關行為可罰性要件之變
    更，故於95年7月1日刑法修正施行後，如有涉及比較新舊法
    之問題，即應逕依修正後刑法第2條第1項規定，為「從舊從
    輕」之比較（最高法院95年度第 8次刑事庭會議決議意旨參
    照）。經查：
  (一)修正前刑法第28條原規定：「二人以上共同『實施』犯罪
      之行為者，皆為共同正犯。」新法修正為：「二人以上共
      同『實行』犯罪之行為者，皆為共同正犯。」將舊法之「
      實施」修正為「實行」。原「實施」之概念，包含陰謀、
      預備、著手及實行等階段之行為，修正後僅共同實行犯罪
      行為始成立共同正犯。是新法共同正犯之範圍已有限縮，
      排除陰謀犯、預備犯之共同正犯。新舊法就共同正犯之範
      圍既因此而有變動，自屬犯罪後法律有變更，而非僅屬純
      文字修正，應有新舊法比較適用之問題（參照最高法院96
      年度臺上字第934號判決）。本案被告與共犯「謝昱霖 」
      、洪霞等人共犯行使使公務員登載不實公文書犯行，及與
      共犯「謝昱霖」共犯違反臺灣地區與大陸地區人民關係條
      例之犯行，經比較新舊法後，應適用修正後刑法第28條規
      定，較為有利。
  (二)刑法第214條設有罰金刑之規定，就刑法第33條第5款有關
      罰金之最低數額部分，刑法分則編各罪所定罰金之貨幣單
      位原為銀元，修正前刑法第33條第5款規定：「罰金：（
      銀元） 1元以上」，而銀元與新臺幣間之折算，依現行法
      規所定貨幣單位折算新臺幣條例規定，以銀元 1元折算新
      臺幣 3元，即罰金之最低數額為新臺幣 3元；修正後刑法
      第33條第5款則規定：「罰金：新臺幣1,000元以上，以百
      元計算之」；經比較修正前、後之規定，刑法第 214條因
      修正後刑法第33條第 5款所定罰金之最低數額，較之修正
      前提高，自以修正前刑法第33條第5款規定有利於被告。
  (三)修正前刑法第55條規定：「犯一罪而其方法或結果之行為
      犯他罪名者，從一重處斷」；修正後刑法已刪除牽連犯之
      規定。此刪除雖非犯罪構成要件之變更，但顯已影響行為
      人刑罰之法律效果，自屬法律有變更。本案經比較新、舊
      法結果，適用修正前刑法有關牽連犯之規定，較有利於被
      告。
  (四)修正後刑法業已刪除舊刑法第56條連續犯之規定，此刪除
      雖非犯罪構成要件之變更，但顯已影響行為人刑罰之法律
      效果，自屬法律有變更，依新法第2條第1項規定，比較新
      、舊法結果，仍應適用較有利於被告之行為時法律即舊法
      論以連續犯。
  (五)綜合上述各條文修正前後之比較後，適用修正後之刑法規
      定並未對被告更為有利，揆諸前揭刑法第2條第1項前段規
      定，即應適用修正前之刑法第28條、第33條第 5款、第55
      條後段、第56條等規定。
  (六)另被告行為時，刑法第216條、第214條之行使使公務員為
      登載不實之公文書罪，其法定刑罰金刑部分之貨幣單位原
      係銀元，且應適用廢止前罰金罰鍰提高標準條例第 1條前
      段規定提高10倍數。而被告行為後，刑法施行法增訂第 1
      條之1，於95年6月14日經總統公布，並自同年7月1日起施
      行，該條規定：「中華民國94年1月7日刑法修正施行後，
      刑法分則編所定罰金之貨幣單位為新臺幣。94年1月7日刑
      法修正時，刑法分則編未修正之條文定有罰金者，自94年
      1  月7日刑法修正施行後，就其所定數額提高為30倍。但
      72 年6月26日至94年1月7日新增或修正之條文，就其所定
      數額提高為 3倍。」本件被告所犯刑法第216條、第214條
      行使使公務員為登載不實之文書罪，自24年7月1日公布施
      行後，即未再修正，其法定刑中之罰金刑，依增訂刑法施
      行法第1條之1第1項、第2項前段規定，貨幣單位為新臺幣
      ，數額應提高30倍。此與修正前之罰金以銀元為單位，適
      用廢止前罰金罰鍰提高標準條例之結果應提高10倍者相較
      （新臺幣與銀元之比例為1：3，換算結果，亦為30倍），
      並無較不利之情形，本無新舊法比較適用之問題，應逕適
      用刑法施行法第1條之1準據法之特別規定，調整其法定刑
      之罰金部分，亦附此敘明。
四、核被告甲○○所為，係犯台灣地區與大陸地區人民關係條例
    第79條第1項、第15條第1款之使大陸地區人民非法進入臺灣
    地區罪及刑法第216條、第214條之行使使公務員登載不實之
    公文書罪。被告所犯使公務員登載不實文書罪，為行使之高
    度行為所吸收，不另論罪。又被告與「謝昱霖」就行使使公
    務員登載不實文書及使大陸地區人民非法進入臺灣地區罪，
    有如事實欄所載之犯意聯絡及行為分擔，應依修正前刑法第
    28條論以共同正犯，至洪霞雖未參與前揭行為，然假結婚方
    式之目的係使大陸人士洪霞能入境來台，洪霞自有將被告使
    公務員登載不實及行使使公務員登載不實之文書之上開行為
    視為自己行為之意，應為行使使公務員登載不實文書之同謀
    共同正犯（至違反臺灣地區與大陸地區人民關係條例部分則
    不與之）。被告利用不知情之旅行社人員顧玲玲為申請入境
    之行為，係間接正犯。被告甲○○先後所為數次行使使公務
    員登載不實之公文書罪，均時間緊接，所犯罪名相同，顯係
    基於概括之犯意反覆為之，為連續犯，應依95年修正前之刑
    法第56條之規定以一罪論，並加重其刑。被告甲○○所犯連
    續行使使公務員登載不實之公文書罪與違法使入境罪 2罪間
    ，有方法結果之牽連關係，應依95年修正前刑法第55條後段
    有關牽連犯之規定，從一重之違法使入境罪處斷。公訴人起
    訴事實雖未敘及被告至其戶籍所在地之派出所，填載「大陸
    地區人民進入臺灣地區保證書」之犯行，惟此部分事實與起
    訴之犯罪事實既具牽連犯或連續犯之裁判上一罪關係，自為
    起訴效力所及，本院自得併予審究。爰審酌被告因貪圖小利
    而使大陸地區人民可取得假身分非法方式入境，嚴重影響社
    會秩序，及其犯罪之手段、所生危害、動機、目的、智識程
    度及被告犯後坦承犯行，態度良好等一切情狀，量處如主文
    所示之刑。又被告犯罪時間在96年 4月24日之前，應依中華
    民國96年罪犯減刑條例第2第1項第3款、第7條規定，減其宣
    告刑二分之一。
五、公訴意旨另以：被告甲○○於92年10月24日，委託不知情之
    旅行社人員顧玲玲持前述大陸地區人民進入臺灣地區旅行證
    申請書、保證書、大陸地區之結婚證明書向移民署申請洪霞
    以配偶名義來臺探親，使該等公務員據以核發旅行證，足以
    生損害於移民署對於大陸地區人民進入台灣地區旅行證審核
    管理之正確性等語，因認被告甲○○此部份行為另涉犯刑法
    第214條使公務員登載不實文書之罪嫌等語。惟查刑法第214
    條所謂使公務員登載不實事項於公文書罪，須一經他人之聲
    明或申報，公務員即有登載之義務，並依其所為之聲明或申
    報予以登載，而屬不實之事項者，始足構成，若其所為聲明
    或申報，公務員尚須為實質之審查，以判斷其真實與否，始
    得為一定之記載者，即非本罪所稱之使公務員登載不實（最
    高法院73年臺上字第1710號判例參照）。其次，臺灣地區與
    大陸地區人民關係條例第15條第 1款所指之「使大陸地區人
    民非法進入臺灣地區」，依同法第10條第 1項規定，係指大
    陸地區人民非經主管機關許可，不得進入臺灣地區而言（最
    高法院84年臺上字第1601號判決意旨參照），主管機關內政
    部亦據該條例第10條訂定大陸地區人民進入臺灣地區許可辦
    法以資規範。依被告甲○○於92年10月24日委託顧玲玲前往
    境管局申請旅行證當時有效施行之該辦法第13條、第14條、
    第15條所定，欲申請進入臺灣地區者須備齊一定之證件，且
    對大陸地區人民申請入境之資格條件、申請入境目的、檢具
    文件及驗證程序、受理核轉機構、保證人資格及對保程序、
    不予准許事由及人數限制、入境停留期間及延長次數、入境
    時及入境後應遵守事項等均有嚴格規範；參以同辦法第17條
    規定，有該條所定事由者，主管機關得不予許可，顯示主管
    機關就大陸地區人民申請進入臺灣地區申請入境事由是否屬
    實之應為實質審查，以判斷其真實與否，並非一經申請即有
    登載之義務並據以許可，縱主管機關疏於審查，致使朦混通
    過，准許入境，參照前述說明，仍與刑法第 214條使公務員
    登載不實罪之構成要件不符。惟公訴人既認上開部分與被告
    所犯上開使公務員登載不實文書部分，有連續犯之裁判上一
    罪關係，爰均不另為無罪之諭知。
據上論斷，應依刑事訴訟法第273條之1第1項、第299條第 1項前
段，臺灣地區與大陸地區人民關係條例第79條第1項、刑法第2條
第1項前段、第11條前段、(修正前) 第28條、第216條、第214條
、( 修正前)第55條後段、(修正前)第56條、刑法施行法第1條之
1，中華民國96年罪犯減刑條例第2條第 1項第3款、第7條，判決
如主文。
本案經檢察官洪政和到庭執行職務。
中    華    民    國    98    年    6     月    24    日
                  刑事第二庭  法  官  蔡慧雯
以上正本證明與原本無異。
如不服本判決應於收受送達後10日內向本院提出上訴書狀，並應
敘述具體理由；其未敘述上訴理由者，應於上訴期間屆滿後20日
內向本院補提理由書（均須按他造當事人之人數附繕本）。「切
勿逕送上級法院」。告訴人或被害人對於本判決如有不服，請書
具不服之理由狀，請求檢察官上訴者，其上訴期間之計算係以檢
察官收受判決正本之日期為準。
                              書記官  林慧芬
中    華    民    國    98    年    6     月    29    日
附錄本案論罪科刑法條：
臺灣地區與大陸地區人民關係條例第79條第1 項
違反第15條第1款規定者，處1 年以上7 年以下有期徒刑，得併
科新臺幣一百萬元以下罰金。
中華民國刑法第216條（行使偽造變造或登載不實之文書罪）
行使第210條至第215條之文書者，依偽造、變造文書或登載不實
事項或使登載不實事項之規定處斷。
中華民國刑法第214條（使公務員登載不實罪）
明知為不實之事項，而使公務員登載於職務上所掌之公文書，足
以生損害於公眾或他人者，處3年以下有期徒刑、拘役或5百元以
下罰金。


司法院資訊處製作；財團法人民間司法改革基金會備份。
